【裁判字號】    97,上訴,896
【裁判日期】    971007
【裁判案由】    妨害自由
【裁判全文】
臺灣高等法院臺南分院刑事判決         97年度上訴字第896號
上  訴  人  臺灣臺南地方法院檢察署檢察官
被      告  乙○○
選任辯護人  徐朝琴律師
上列上訴人因被告妨害自由案件，不服臺灣臺南地方法院96年度
訴字第1250號中華民國97年5月29日第一審判決（起訴案號：臺
灣臺南地方法院檢察署96年度偵字第74號），提起上訴，本院判
決如下：
    主  文
上訴駁回。
    事  實
一、乙○○綽號「海北」，因受讓綽號「秘雕」張月德（另為不
    起訴處分）對於甲○○之債權新台幣（下同）40萬元，為催
    討該筆債權，於民國（下同）95年10月6日中秋節晚上8至9
    時許，駕駛車牌ZG-2446號休旅車搭載二名姓名、年籍不詳
    之成年男子，共同前往甲○○之友人林佳玲位於台南市○○
    區○○街199巷6弄29號住處附近徘徊，適甲○○當日夜間9
    至10時許駕車甫抵達上開住處旁，三人見狀即基於犯意聯絡
    靠近該車輛，要求甲○○下車，並由乙○○及其中一名不詳
    姓名之男子一人一邊拉住甲○○左、右手臂，將其帶往三人
    搭乘之休旅車旁，要求甲○○上車，甲○○見狀兩手掙扎，
    不願上車，其中一人乃以硬物抵住甲○○後腰部，稱若不順
    從即要「開下去」（台語發音）等語，甲○○回頭見該硬物
    係真假不明之銀色槍枝，心生恐懼，乃坐入後座，該二名姓
    名、年籍不詳男子各坐其兩側，由乙○○駕駛上開休旅車將
    甲○○帶往台南市○○路之飛虎將軍廟，以此方式剝奪其行
    動自由。於該飛虎將軍廟前，張宗琳（另為不起訴處分）受
    乙○○之託協談該筆債務，最後談妥以20萬元解決，乙○○
    遂命二名不詳姓名、年籍男子駕駛自小客車搭載甲○○前往
    其位於台南縣永康市○○○路203巷6號之住所，取得10萬元
    現金得手後，始讓甲○○離去，甲○○隨即報警處理，因而
    循線查獲。
二、案經甲○○訴由臺南市警察局第三分局報告臺灣台南地方法
    院檢察署檢察官偵查起訴。
    理  由
一、按現行刑事訴訟法為保障被告之反對詰問權，排除具有虛偽
    危險性之傳聞證據，以求實體真實之發見，於該法第159 條
    第1項明定被告以外之人於審判外之言詞或書面陳述，除法
    律有規定者外，不得作為證據。而刑事訴訟法第159條之1至
    159條之4為傳聞法則之例外規定，被告以外之人於審判外之
    陳述，雖不符前四條之規定，而經當事人於審判程序同意作
    為證據，法院審酌該言詞陳述或書面陳述作成時之情況，認
    為適當者，亦得為證據；當事人、代理人或辯護人於法院調
    查證據時，知有第159條第1項不得為證據之情形，而未於言
    詞辯論終結前聲明異議者，視為有前項之同意，刑事訴訟法
    第159條之5定有明文。本件被告並未就證人張宗琳、張月德
    於審判外之陳述及非供述證據有所爭執，迄至言詞辯論終結
    前，亦未主張有刑事訴訟法第159條第1項不得為證據之情形
    ，及經本院審酌後，亦認被告以外之人所為之陳述，並無不
    適當之情形，應認均有證據能力，合先說明。
二、訊據被告，除否認持槍押被害人外，辯稱是被害人自願和伊
    去飛虎將軍廟談債務問題的云云，惟查：
  (一)本件被害人甲○○對證人張月德負有40萬元之金錢債務，證
    人張月德則將該筆金錢債權讓與被告，被告為催討該債權，
    透過證人張宗琳於95年10月6日在台南市○○路之飛虎將軍
    廟前與被害人甲○○協調清償事宜，最後談妥以20萬元處理
    ，被害人甲○○當日亦已交付現金10萬元予乙○○等事實，
    業據證人張月德、張宗琳及被害人甲○○於警詢或偵查時證
    述明確，亦為被告所不爭執，尚非無據。
  (二)經原審訊問被告當日行程，被告陳稱：當天晚上打算載老婆
    及小孩到市區○○路吃飯，我從海中街家中出發的時候可能
    是晚上6、7點左右，後來在海佃路上看到甲○○車子經過，
    就跟著甲○○的車走，我在安富街有打電話給張宗琳，告訴
    他我看到甲○○，請他出來協調債務，甲○○後來跟我一起
    去將軍廟與張宗琳談協調債務云云。依被告所述，當日下午
    6至7點間即由家中出發，往市區方向行進，於路上遇見甲○
    ○，隨即跟隨甲○○之車輛前往安富街，並撥打電話請張宗
    琳出面協調債務，再與甲○○共同前往同安街之飛虎將軍廟
    協調債務，被告之活動範圍均在台南市安南區，兩地移動距
    離並非遙遠，移動時間亦甚緊接，故其自家中出發至抵達同
    安街飛虎廟前，所需時間應在1個小時內，但依卷附通聯記
    錄，被告係在當日20時52分30秒始撥打張宗琳之行動電話與
    之通話，換言之，被告離開家後，至遇見甲○○以前，中間
    間隔2個小時左右，顯與被告陳述過程不符，被告當日是否
    果係搭載家人外出吃飯，且於途中「巧遇」被害人甲○○，
    顯然可疑。
  (三)證人甲○○於原審證稱：我認識乙○○，但沒什麼關係，‧
    ‧95年10月6日晚上我在臺南市○○街199巷6弄29號朋友家
    門口烤肉，…當時我把車子停在烤肉地點旁邊，我還沒有下
    車，他們就打開我的車門，有兩、三個人叫我下車，都是男
    的，其中一個是乙○○，另外二個我不認識，我當時有掙扎
    ，有人拉我的手下車，我想把對方甩開，但還是被對方拉下
    車，我告訴對方說有什麼事在這邊說，但對方要我跟他們走
    。我下車後，他們就一人一邊拉我的手，半推著我往前走到
    他們的休旅車，我兩隻手掙扎不想上車，但後來有一個人拿
    槍抵在我的腰部後面並且用台語說「如果你不上車，就開下
    去」。當時我有回頭看抵住我腰部的是什麼東西，我有看到
    是槍的形狀，至於是真槍還是假槍我不清楚，槍是銀色的。
    所以我沒有辦法只好跟他們上車，我上車後坐在後座中間，
    旁邊一邊一人，車子是乙○○開的，當時車上沒有其他人，
    就對方三個，加上我共四個等語，於本院亦為相同之陳述，
    而證人林佳玲經隔離詰問後，亦證稱：95年10月6日我與甲
    ○○、還有我家人，大概有七、八人在戶外烤肉。…甲○○
    他有出去，之後開車回來，停在我們家門口旁邊，他下車後
    ，休旅車也馬上停下來，休旅車上就有兩、三個人下車，其
    中有一人是乙○○。下車的兩、三人中有兩人各抓甲○○一
    邊，其中一個抓著甲○○上臂的人，我有看到他手上有拿一
    個銀色的物體抵住甲○○的腰部，好像是槍，當時甲○○有
    身體晃動掙扎，我有聽到有人用台語說「不要動，再動我就
    開下去」，叫甲○○上車。對方說完甲○○就上車了。我不
    知道該輛休旅車開往何處等語。對照二人之證詞，甲○○顯
    無出於自願而坐入上開車輛之情，且對於甲○○係遭被告夥
    同二名成年男子控制行動及以疑似銀色槍枝脅迫始搭乘該車
    輛等過程均大致相符，陳述內容亦翔實完整，應非虛構杜撰
    之情。
  (四)雖被告又辯稱：林佳玲當時並不在場云云。然證人林佳玲除
    證述甲○○遭被告等人控制行動自由之過程，與被害人甲○
    ○所述大致相符，其另證稱：我認識乙○○5、6年了，…當
    天我與家人在家門前烤肉，大概7、8個人，…帶走甲○○的
    車子是綠色休旅車，當時我有記下車號，現在忘記了，該車
    輛在我們家巷子轉了2至3次，因為我們門前的巷子很小，有
    車輛經過，都要起身讓車輛過，所以有注意到該輛休旅車等
    語。經原審檢視被告持用之行動電話通聯記錄，其於當日20
    時52分30秒通話時，手機訊號之基地台位置為台南市○○區
    ○○路1段254號8樓屋頂，即為案發地點附近（參見96偵字
    第74號卷第48頁及反面地圖），顯與證人林佳玲證述案件前
    已發現被告駕駛之上開車輛出現在其住處附近之情相符。
  (五)再者，被害人甲○○遭被告駕車帶離後，證人林佳玲隨即以
    其持用之0000000000號行動電話撥打被告持用之0000000000
    號行動電話，訊問被告將甲○○帶往何處及甲○○之安危，
    此據證人林佳玲證述在案（參見原審卷第74頁）。被告於原
    審準備程序時，亦坦承「當時甲○○坐我的車子離開，他的
    女朋友林佳玲有打電話給我，詢問我在那裡並且說要去報案
    ，我就說那就去報案等語」（參見原審卷第24頁準備程序筆
    錄），並有上開行動電話雙向通聯記錄在卷可參。另被告嗣
    後於原審審理程序供稱：我當時看到有7、8個人在那邊（即
    案發地點安富街）烤肉，但是我都不認識等語。果若證人林
    佳玲當時不在現場，以被告均不認識在場烤肉之人，依常理
    在場之人亦不認識被告，在無人知悉甲○○遭何人帶離之情
    形下，何以證人林佳玲會立即撥打被告之行動電話詢問甲○
    ○之去向及安危？顯見，證人林佳玲當時確在現場並目擊案
    發經過無訛，並無被告所稱不在場之情。
  (六)茲由證人林佳玲目擊被害人遭被告夥同不詳姓名之人持真假
    不明之槍枝控制行動自由，並搭乘被告駕駛之車輛離開後，
    隨即撥打被告之行動電話，並向被告表示「不要動甲○○」
    之言語（參見原審卷第74頁）。對照證人甲○○證稱：林佳
    玲撥打乙○○之電話後，乙○○把電話拿給我聽，並且叫我
    向林佳玲說不要報警。我叫林佳玲不要報警，林佳玲問我不
    要報警有什麼關係，我說讓我跟對方談等語。及被害人甲○
    ○甫獲行動自由後，隨即於深夜時間（翌日凌晨2時30分許
    ）前往臺南縣警察局永康分局復興派出所報案等情（參見本
    院卷55-67頁臺南縣警察局永康分局97年4月23日函覆原審之
    受理各類案件紀錄表、調查筆錄、口卡片、現場照片、車籍
    作業系統-查詢認可資料、報案三聯單及員警工作紀錄簿等
    資料）觀之，顯然甲○○當時人身安全受到極大威脅，情況
    危急，證人林佳玲始會說出「我叫他不要動甲○○」之不友
    善言語，及被害人甲○○於獲釋後立即報案之舉。因此，本
    件被害人甲○○係遭被告夥同二名成年男子控制行動及以疑
    似銀色槍枝脅迫而搭乘該輛休旅車之事實，應足認定，被告
    妨害自由之犯行，事證明確，應依法論科。
三、核被告所為，係犯刑法第302條第1項之剝奪他人行動自由罪
    ，又被告與二名姓名、年籍均不詳之成年男子間，就上開犯
    行，彼此有犯意聯絡及行為之分擔，應論以共同正犯。
四、本件被告犯罪時間在96年4月24日以前，且所犯罪名亦非中
    華民國96年罪犯減刑條例第3條所列不得減刑之範圍，應依
    同條例第2條第1項規定，減其宣告刑2分之1。
五、原審因予適用刑法第28 條、第302條第1項、第41條第1項，
    中華民國96年罪犯減刑條例第2條第1項第3款、第7條、第9
    條，並審酌被告對被害人雖有債權存在，卻不思尋正途催討
    ，罔顧法紀，公然以非法方式剝奪被害人之行動自由，造成
    被害人之損害，亦危及社會公共秩序及安寧，及其犯後態度
    不佳，猶飾詞狡辯，迄未與被害人達成和解，兼衡其並無前
    科，素行尚可，此有臺灣高等法院被告全案紀錄表在卷可資
    ，且教育程度僅國小畢業，平日從事賣魚生意等一切情狀，
    量處有期徒刑十月，減為有期徒刑五月，並諭知易科罰金之
    折算標準，本院核其認事用法俱無不合，量刑亦稱妥適，公
    訴人循被害人請求上訴，指摘原判決量刑過輕，惟被害人甲
    ○○於本院審理時供述已與被告和解，表示不再追究等情，
    是上訴為無理由，應予駁回。
據上論結，應依刑事訴訟法第368條，判決如主文。
本案經檢察官趙中岳到庭執行職務。
中    華    民    國    97    年    10    月    7     日
                  刑事第五庭    審判長法  官  楊明章
                                      法  官  顏基典
                                      法  官  楊子莊
以上正本證明與原本無異。
如不服本判決，應於收受本判決後十日內向本院提出上訴書狀。
其未敘述上訴理由者並得於提起上訴後十日內向本院補提理由書
狀（均須按他造當事人之人數附繕本）「切勿逕送上級法院」。
                                      書記官  王全龍
中    華    民    國    97    年    10    月    7     日
附錄法條
中華民國刑法第302條第1項
（剝奪他人行動自由罪）
私行拘禁或以其他非法方法，剝奪人之行動自由者，處5年以下
有期徒刑、拘役或3百元以下罰金。


司法院資訊處製作；財團法人民間司法改革基金會備份。
